【裁判字號】    97,上易,134
【裁判日期】    970227
【裁判案由】    詐欺
【裁判全文】
臺灣高等法院臺中分院刑事判決         97年度上易字第134號
上  訴  人  臺灣臺中地方法院檢察署檢察官
被      告  甲○○
上列上訴人因詐欺案件，不服臺灣臺中地方法院96年度易字第34
85號中華民國96年11月15日第一審判決（起訴案號：臺灣臺中地
方法院檢察署96年度偵字第7731號），提起上訴，本院判決如下
：
    主  文
上訴駁回。
    犯罪事實
一、甲○○明知個人之帳戶關係本身之信用，具有一身專屬之性
    質，在現今金融機構開立帳戶使用並無特殊之條件與困難，
    而一般人均係使用自己之帳戶，如涉及使用他人之帳戶常與
    財產犯罪密切相關，且取得他人存摺之目的在於收取贓款及
    掩飾犯行使之不易遭人追查，其在能預見交付金融機構帳戶
    之帳戶存摺、印章、提款卡及密碼予「林玉珠」之成年友人
    使用，將可能被該人或其所屬之犯罪集團用於掩飾身分，以
    避免遭警方查緝，足供他人作為詐騙財物之工具，竟仍在不
    違背其本意之情形下，基於幫助他人實施詐欺取財行為之不
    確定故意，於民國（下同）95年12月11日後至同年月15日間
    之某日，在臺中縣復華商業銀行豐原分行前，將自己開設之
    復華商業銀行豐原分行、帳號0000000000000000號之存摺、
    提款卡、印章及密碼，交付予「林玉珠」之成年友人，而容
    任他人使用其上開帳戶遂行犯罪。該「林玉珠」所屬詐欺集
    團成員，於取得甲○○交付之前開銀行帳戶存摺、提款卡、
    印章及密碼後，隨即意圖為自己不法之所有，於95年12月15
    日15時許，以電話向乙○○詐稱，其因犯詐欺罪未出庭，需
    到銀行辦理網路銀行且設定轉帳功能，乙○○不疑有詐，陷
    於錯誤，即依其指示，於同日以其在玉山商業銀行七賢分行
    之帳號0000000000000號，辦理網路銀行並設定轉帳功能，
    並將密碼告知詐欺集團成員，該詐欺集團成員隨即於95年12
    月16日（該日為星期六，故銀行入帳日為95年12月18日之星
    期一），利用此不正方法，以輸入乙○○前開帳戶網路銀行
    密碼之方式，透過銀行終端機之自動付款設備，自乙○○上
    開銀行帳戶內轉帳424,600元至甲○○前開復華銀行帳戶。
    嗣因乙○○查覺有異，始知受騙，惟前開匯入甲○○復華銀
    行帳戶內之金錢，已遭人提領一空。
二、案經乙○○訴由臺中縣警察局豐原分局報告臺灣臺中地方法
    院檢察署檢察官偵查起訴。
    理    由
一、證據能力部分：
    按被告以外之人（包括證人、鑑定人、告訴人、被害人及共
    同被告等）於審判外之陳述雖不符刑事訴訟法第159條之1至
    之4等4條之規定，而經當事人於審判程序同意作為證據，法
    院審酌該言詞陳述或書面陳述作成時之情況，認為適當者，
    亦得為證據；當事人、代理人或辯護人於法院調查證據時，
    知有刑事訴訟法第159條第1項不得為證據之情形，而未於言
    詞辯論終結前聲明異議者，視為有前項之同意，同法第159
    條之5定有明文。立法意旨在於傳聞證據未經當事人之反對
    詰問予以核實，原則上先予排除。惟若當事人已放棄反對詰
    問權，於審判程序中表明同意該等傳聞證據可作為證據；或
    於言詞辯論終結前未聲明異議，基於尊重當事人對傳聞證據
    之處分權，及證據資料愈豐富，愈有助於真實發見之理念，
    且強化言詞辯論主義，使訴訟程序得以順暢進行，是被害人
    乙○○於警訊中之證述，雖屬傳聞證據，惟被告對此審判外
    之陳述未表示異議，依法應視為同意做為證據，而具有證據
    能力，合先敘明。
二、認定犯罪事實之證據及理由：
    訊據上訴人即被告甲○○（下稱被告）故坦承有交付帳戶予
    「林玉珠」使用之事實，惟矢口否認有上揭之犯行，辯稱：
    伊僅單純將帳戶交給「林玉珠」使用而已，並不知道該帳戶
    被拿來利用欺騙被害人乙○○云云。經查：
（一）被害人乙○○於95年12月15日15時許，接獲電話向其詐稱
      ，其因犯詐欺罪未出庭，需到銀行辦理網路銀行且設定轉
      帳功能，致乙○○陷於錯誤，依指示於同日以其在玉山商
      業銀行七賢分行之帳號0000000000000號，辦理網路銀行
      並設定轉帳功能，並將密碼告知詐欺集團成員，該詐欺集
      團成員隨即於95年12月16日（該日為星期六，故銀行入帳
      日為95年12月18日之星期一），利用此不正方法，以輸入
      乙○○前開帳戶網路銀行密碼之方式，透過銀行終端機之
      自動付款設備，自乙○○上開銀行帳戶內轉帳424,600元
      至甲○○前開復華銀行帳戶之事實，業據被害人即證人乙
      ○○於警訊中證述明確，復有乙○○玉山銀行存摺內頁明
      細影本、復華商業銀行股份有限公司豐原分行96年1月11
      日復豐字第004號函附之0000000000000000號顧客資料查
      詢暨存摺交易明細附卷可稽。此項事實，復為被告所是認
      ，自堪認上開事實為真正。
（二）再被告既自承係95年12月間某日交付上開帳戶予「林玉珠
      」使用（見原審卷第36頁），而其係95年12月11日方領得
      晶片提款卡啟用（見警卷第13頁），是其交付前開帳戶存
      摺、提款卡、印章及密碼予「林玉珠」之時間應係95年12
      月11日後至同年月15日被害人乙○○接到詐騙電話間之某
      日。又按刑法上之故意，分直接故意（確定故意）與間接
      故意（不確定故意），「行為人對於構成犯罪之事實，明
      知並有意使其發生者」為直接故意；又「行為人對於構成
      犯罪之事實，預見其發生而其發生並不違背其本意者」為
      間接故意。而參以金融帳戶可供款項之存匯、提領、轉帳
      等功能，一般人均可輕易申請開設，並無任何資格條件之
      限制，苟有使用金融存款帳戶之正當用途，自以使用本人
      或可信賴之親友申請之帳戶，最為便利安全，並可避免帳
      戶名義人反悔或心存歹念，利用通知掛失止付、變更存戶
      印鑑章或換摺之方式，將帳戶內之款項提領一空，反致使
      用帳戶人蒙受損失。苟非為犯罪等不法目的或為掩飾自己
      真實身分，並藉以逃避查緝，依常情並無捨棄自己申設帳
      戶而迂迴以花費金錢或其他方法向無相當信賴關係之陌生
      人取得帳戶使用之理。且近年來詐欺取財之犯罪類型層出
      不窮，該等犯罪，多數均係利用他人帳戶作為詐欺所得財
      物之出入帳戶，業經媒體廣為披載，是依一般人通常之知
      識、智能及經驗，均已知向陌生人購買、承租或其他方法
      取得帳戶者，多係欲藉該帳戶取得不法犯罪所得，且隱匿
      帳戶內資金之實際取得人之身分，以逃避追查，而被告係
      成年且有智識之人，對此亦應知之甚詳，自難諉稱不知，
      故被告對於交付上開復華商業銀行帳戶之存摺、印章、提
      款卡及密碼予該「林玉珠」使用，將可能被用來作為詐欺
      取財等非法用途，應有所預見，且不違背其本意；況被告
      至今無法提出「林玉珠」其人之年籍資料，顯見被告與「
      林玉珠」並非熟識，亦無任何信賴關係存在，竟將該金融
      帳戶資料交予「林玉珠」使用，也與一般常情有違；因此
      ，本件被告提供其所有上開帳戶予「林玉珠」使用，應有
      容任將其所有上開帳戶作為詐欺取財之帳戶使用之不確定
      故意存在。故被告所辯應屬卸責之詞，不足採信，本件事
      證已臻明確，被告犯行堪予認定，應依法論科。
三、論罪科刑之理由：
（一）查「林玉珠」所屬犯罪集團成員，基於意圖為自己不法之
      所有之犯意，以上述之方式，使被害人乙○○陷於錯誤，
      因而提供網路銀行轉帳密碼，再由該詐欺集團成員以輸入
      網路銀行密碼之不正方法，而利用銀行終端機之自動付款
      設備，將被害人乙○○帳戶內之存款轉帳至被告上開銀行
      帳戶，該詐欺集團所為，係觸犯刑法第339條之2第1項之
      以不正方法利用自動付款設備詐欺取財罪。又刑法上之幫
      助犯，係對於犯罪與正犯有共同之認識，而以幫助之意思
      ，對於正犯資以助力，而未參與實施犯罪之行為者而言（
      最高法院75年度臺上字第1509號、88年度臺上字第1270
      號判決意旨可資參照）。是以，如未參與實施犯罪構成要
      件之行為，且係出於幫助之意思提供助力，即屬幫助犯，
      而非共同正犯之被告雖有將上開郵局帳戶之存摺、印章、
      提款卡及密碼提供予該施以詐騙之「林玉珠」成年人所屬
      犯罪集團使用，已如前述，惟依卷內證據資料，既未見被
      告有何參與詐騙被害人乙○○之行為或於事後亦分得詐欺
      取財款項之積極證據，固無從認屬上開詐欺取財行為之共
      同正犯。然而，被告將其所有之上開帳戶提供予他人作為
      詐欺取財之指定帳戶，乃係基於幫助他人詐欺取財之犯意
      ，而被告提供上揭帳戶予他人之行為，復屬詐欺取財構成
      要件以外之行為，則被告自屬以幫助之意思，參與詐欺取
      財構成要件以外之行為，是核被告所為，係犯刑法第30條
      第1項前段、第339條之2第1項之幫助以不正方法利用自動
      付款設備詐欺取財罪。又本案被告幫助他人犯前開之罪，
      為從犯，本院衡其犯罪情節較正犯為輕，爰依刑法第30條
      第2項之規定，按正犯之刑減輕之。
（二）檢察官起訴意旨（原公訴意旨雖認被告所為係犯刑法第30
      條第1項前段、第339條第1項之幫助詐欺罪，惟經公訴蒞
      庭檢察官於原審法院審理時當庭更正犯罪事實、轉帳金額
      及起訴法條，本院即應就變更後之犯罪事實、轉帳金額及
      起訴法條即刑法第30條第1項前段、第339條之3第1項之幫
      助利用電腦設備詐欺罪予以審理（見原審卷第36頁、第41
      頁）。本院審理後認檢察官變更後之法條尚有未洽，理由
      詳如後述，惟起訴之基本社會事實既相同，應由本院依法
      變更起訴法條。
（三）檢察官上訴意旨略以：(1)所謂自動付款設備，係指藉由電
      子控制系統設置預定之功能，而由機械本身提供一定之現
      金、轉帳或通匯之設備。又自動付款機固係電腦之一種，
      然其範圍究非一致，此由刑法第339條之2規定為「自動付
      款設備」，同法第339條之3則規定為「電腦或其相關設備
      」可知，而自動付款機須經由插入金融卡或信用卡始得操
      作，如非使用卡片在自動付款機操作，而係以電腦設備上
      網連線至銀行所設置之電腦設備，則非屬刑法第339條之2
      之範疇，應適用同法第339條之3之規定自明。本件正犯係
      以網路轉帳之方式自被害人乙○○之帳戶中轉帳，並非以
      被害人乙○○帳戶之卡片在自動付款機操作，應適用刑法
      第339條之3之規定。(2)本件正犯以輸入網路銀行密碼之方
      式，以將虛偽資料（即冒名轉帳）輸入玉山銀行七賢分行
      之電腦，製作被害人乙○○財產權得喪、變更紀錄之方式
      ，將被害人乙○○帳戶中之存款數額減少，而使自己所持
      用被告提供之帳戶中之存款數額增加，藉以取得被害人乙
      ○○之財產，是原判決認定被告所幫助之正犯由自動付款
      設備取得被害人之「物」，此部分認定亦於法不合。(3)按
      密碼係用以識別使用人身分之憑據，凡須使用密碼始得辦
      理者，恆為重要之業務，該密碼自係專供原始申設人或得
      其授權之人使用，合法之使用人使用該密碼進入電腦程式
      中操作，輸入之資料方為真正之資料。本件被害人乙○○
      將其網路銀行密碼告知詐欺集團成員，然並未授權操作轉
      帳或提領存款之業務，詐欺集團成員卻以不正方法擅自連
      接並輸入被害人乙○○之密碼至玉山銀行七賢分行之電腦
      設備，俟電腦讀取該密碼為正確之密碼後，詐欺集團成員
      再自居為存戶之地位，輸入存戶即被害人乙○○將其所有
      該帳戶存款42萬4600元轉帳入被告所提供之復華銀行豐原
      分行帳戶之不實指令，則正犯所輸入者即屬虛偽資料無疑
      ，本件正犯藉上開方式製作不實之財產權得喪紀錄，而取
      得被害人乙○○之財產，並提領一空，顯係犯刑法第339
      條之3第1項之非法以電腦設備詐取財物罪，被告則為該罪
      之幫助犯等語。
（二）經查：(1)所謂自動付款設備，係指藉由電子控制系統設置
      預定之功能，而由機械本身提供一定之現金、轉帳或通匯
      之設備。而銀行電腦終端機，亦屬自動付款設備之一種，
      其所提供轉帳之功能與自動櫃員機無異；又本件之詐欺犯
      之正犯，係在網路銀行輸入正確之密碼後，於未經被害人
      同意之下，以不正方法，將被害人帳戶之金額轉帳至被告
      所提供之前開帳戶中，致被害人喪失424600 元之金錢；
      此項方式與一般在自動櫃員機操作轉帳之差異，僅在前者
      只需有密碼，即可在電腦上操作，毋庸利用被害人之金融
      卡或信用卡，並親自在自動櫃員機操作而已。然查，刑法
      第339條之2第1項、第339條之3第1項規定，並未以須使用
      金融卡或信用卡操作做為該2罪間之區分標準，且透過自
      動櫃員機為轉帳之操作，亦須透過與銀行電腦終端機連線
      後，始能完成轉帳之作業，因此，本件雖是在電腦上完成
      轉帳之作業，然實際上亦應屬在自動付款設備取得他人之
      物之情形。(2)本件詐欺犯之正犯，於未經被害人同意之情
      況下，於電腦上輸入被害人網路銀行之密碼，並進而輸入
      轉帳之相關資料，導致被害人帳戶內金額之損失，此方式
      固屬以不正方法將虛偽或不正之指令輸入電腦，而取得被
      害人之財產，並因此造成被害人之損害；然依前開說明，
      此亦屬刑法第339條之2第1項之以不正方法，由自動付款
      設備取得他人之物之情形相當。因此，本件詐欺犯之正犯
      之行為，與刑法第339條之2第1項、第339條之3第1項規定
      之構成要件均屬相當。(3)又轉帳之行為雖僅發生帳簿內數
      字之變動而已，然實際上已發生存款數額變動之結果，故
      轉帳所減少之數額，實與該數目所顯示之現金金額相當，
      故本件欺犯之正犯以轉帳之方式所取得之金額，自屬「物
      」無訛；上訴意旨所指由自動付款設備轉帳部分所取得之
      金額，與「物」之構成要件規定不合，尚屬誤會。(4)刑法
      上所謂法規競合或法律競合，乃指行為人出於單一之犯意
      ，進而實行一個犯罪行為，且僅產生單一之犯罪結果，但
      因法律條款規定之錯綜複雜，致有數個法條罪名同時可資
      適用，斯時運用一般法理原則，僅選擇其中最適合恰當之
      法條罪名加以適用處斷，即為已足，其他法條罪名皆予以
      排斥之情形者而言，最高法院73年台覆字第25號判例參照
      。依照前開說明，本院審酌前開刑法第339條之2第1項、
      第339條之3第1項規定意旨，認為應依照擇一關係選擇適
      用刑法第339條之2第1項之規定最為允當；上訴意旨稱應
      適用刑法第339條之3第1項之規定，則為本院所不採。(5)
      至上訴意旨所稱，原審判決理由欄貳之二倒數第8行、第9
      行記載「本案被告幫助他人犯共同詐欺取財罪」，其主文
      與理由就單獨正犯與共同正犯記載有矛盾不符之處云云；
      然查，原審之記載雖有上訴意旨所稱之不當之處，惟此應
      屬誤載之情形而已，由本院直接予以更正即可，附此說明
      。綜上所述，上訴意旨所述之上訴理由，並無足採。
（四）乃原審適用刑事訴訟法第300條，刑法第30條第1項、第2
      項、第339條之2第1項、第41條第1項前段，刑法施行法第
      1條之1第1項、第2項前段之規定，並審酌被告之平日素行
      ，其任意提供帳戶予不法份子使用，且其所提供帳戶非惟
      幫助詐騙者遂行詐欺取財目的，同時使詐欺者得以隱匿其
      真實身分，減少遭查獲之風險，愈使其肆無忌憚，加深犯
      罪之猖獗，被告所為阻礙國家偵查追緝之行使，助長社會
      詐騙歪風，國家難予對於詐欺取財之正犯追訴、處罰，暨
      被害人遭詐騙之金額，暨被告之智識、犯罪目的、手段，
      犯罪後之態度尚佳等一切情狀，量處被告有期徒刑4月，
      並諭知易科罰金之折算標準；又因被告為本件犯行係在96
      年4月24日以前，再依中華民國96年罪犯減刑條例第2條第
      1 項第3款、第7條、第9條（贅載）之規定，減被告之刑
      期2分之1；其認事用法均無違誤，量刑亦為妥適，原審判
      決應予維持；檢察官上訴意旨，認本件被告之犯行應成立
      刑法第339條之3第1項之罪云云，為無理由，應予駁回。
據上論斷，應依刑事訴訟法第368條，判決如主文。
本案經檢察官丙○○到庭執行職務。
中    華    民    國    97    年    2     月    27  日
            刑事第十一庭  審判長法  官  陳  朱  貴
                                法  官  胡  文  傑
                                法  官  何  志  通
上列正本證明與原本無異。
檢察官得上訴。
被告不得上訴。
如不服本判決應於收受送達後十日內向本院提出上訴書狀，其未
敘述上訴之理由者並得於提起上訴後十日內向本院補提理由書（
均須按他造當事人之人數附繕本）。
                                書記官  高  麗  淇
中    華    民    國    97    年    2     月    27  日


司法院資訊處製作；財團法人民間司法改革基金會備份。
